臺灣臺北地方法院民事判決
110年度訴字第6847號
原      告  臺北市政府都市發展局

法定代理人  黃一平  
訴訟代理人  鄭文楷  
被      告  馮欣渝  
上列當事人間請求返還房屋等事件，本院於民國111年6月8日言
詞辯論終結，判決如下：
    主  文
被告應將門牌編號臺北市○○區○○○路○號六樓之二之國宅騰空返還
予原告。
被告應自民國一百一十年五月一日起至返還前項國宅之日止，按
月給付原告新臺幣陸仟玖佰伍拾元。
訴訟費用由被告負擔。
    事實及理由
一、原告主張：訴外人陳萬榮與伊於民國108年5月20日簽訂臺北
    市國民住宅租賃契約書（下稱系爭租約），向伊承租臺北市
    所有而由伊管理之門牌編號臺北市○○區○○○路0號6樓之2國宅
    （下稱系爭國宅），租賃期間自108年6月1日起至110年5月3
    1日止，每月租金新臺幣（下同）6,950元（含管理維護費）
    ，如承租人於租賃期間死亡，系爭租約即當然終止。嗣陳萬
    榮於110年3月5日死亡，系爭租約自斯時起終止，被告竟無
    權占有系爭國宅，自應騰空返還該國宅，並返還所受相當於
    租金之不當得利。爰依民法第767條第1項前段、第179條規
    定為請求，並聲明：如主文第1、2項所示。
二、被告則以：伊知悉應自系爭國宅遷出，但因目前無處可遷，
    希能給予伊遷離之寬限期，至於原告所為金錢請求，伊對金
    額並無意見，然請求開立伊為義務人之繳費單，以免發生繳
    款爭議等語，資為抗辯。並聲明：原告之訴駁回。
三、得心證之理由
　㈠按所有人對於無權占有或侵奪其所有物者，得請求返還之，
    民法第767條第1項前段定有明文。以無權占有為原因，請求
    返還不動產者，占有人對不動產所有權存在之事實無爭執，
    而僅以非無權占有為抗辯者，不動產所有權人對其不動產被
    無權占有之事實無舉證責任，占有人自應就其取得占有係有
    正當權源之事實證明之，亦即占有人應就其占有之正當權源
    負舉證責任。又按無法律上之原因而受利益，致他人受損害
    者，應返還其利益。雖有法律上之原因，而其後已不存在者
    ，亦同，則為同法第179條所明定。依不當得利之法則請求
    返還不當得利，以無法律上之原因而受利益，致他人受有損
    害為其要件，故其得請求返還之範圍，應以對方所受之利益
    為度，非以請求人所受損害若干為準。
　㈡經查：
　1.系爭國宅為臺北市所有，並由原告擔任管理者，有系爭國宅
    之建物登記第一類謄本可參（見本院卷第21頁），且為被告
    所不爭，原告本於系爭國宅管理者之地位，行使臺北市就系
    爭國宅之所有物返還請求權及無權占有之不當得利返還請求
    權，於法核無不合，先予敘明。
　2.按系爭租約第16條前段約定：「雙方合意本契約於乙方（即
    陳萬榮）死亡時當然終止。」（見北司補卷第17頁），有系
    爭租約可稽，陳萬榮於110年3月5日死亡（見北司卷第19頁
    除戶謄本），亦為被告所不爭，依該約定，應認系爭租約於
    同日終止，縱被告基於陳萬榮之同居人身分或其他占有連鎖
    關係，而曾合法占有使用系爭國宅，其占有權源即系爭租約
    亦於110年3月5日因陳萬榮死亡而消滅。況被告未進一步說
    明及證明其有何其他占有使用系爭國宅之正當權源，更自承
    其自知應遷未遷等語（見本院卷第108-3頁），足認其自110
    年3月5日起即無占有使用系爭國宅之正當權源，是原告依民
    法第767條第1項前段規定，請求被告騰空返還系爭國宅，自
    屬有據。
　3.又系爭租約第5條約定系爭國宅每月租金為6,400元，另加管
    理維護費550元，合計6,950元（見北司補卷第15頁），堪認
    被告無權占有使用系爭國宅所受有之利益為每月6,950元，
    被告對此亦無意見（見本院卷第111頁），是原告依民法第1
    79條規定，請求被告自系爭租約終止後之110年5月1日起至
    遷讓返還系爭國宅之日止之無權占有期間，按月給付以6,95
    0元計算之相當於租金不當得利，亦屬有據。
　3.雖被告抗辯其目前仍在尋覓其他住所，請求給予搬遷期，延
    緩搬遷云云。惟按債務人無為一部清償之權利。但法院得斟
    酌債務人之境況，許其於無甚害於債權人利益之相當期限內
    ，分期給付，或緩期清償；給付不可分者，法院得比照第一
    項但書之規定，許其緩期清償，民法第318條第1項、第3項
    定有明文，然該但書所定，不過認法院有斟酌債務人之情況
    ，許其分期給付或緩期清償之職權（最高法院23年上字第22
    4號裁判意旨參照）。原告於110年10月6日方提起本件訴訟
    （見北司補卷第7頁），距離110年3月5日系爭租約終止時，
    已7個月，截至111年6月8日言詞辯論期日，又再逾7個月，
    實已給予被告相當充裕之時間尋覓其他住所，自不得將其未
    覓得其他住所而生之不利益歸於原告，難認其延緩搬遷之請
    求無害於原告之利益，上開所辯，實非可採。
四、綜上所述，原告依民法第767條第1項前段規定、民法第179
    條規定，請求被告騰空返還系爭國宅，及自110年5月1日起
    至交還系爭國宅之日止，按月給付相當於租金之不當得利6,
    950元，為有理由，應予准許。
五、本件事證已臻明確，兩造其餘攻擊防禦方法及所援用之證據
    ，經審酌後認與本件判決結果無影響，爰不逐一論列，併此
    敘明。
六、訴訟費用負擔之依據：民事訴訟法第78條。
中　　華　　民　　國　　111 　年　　6 　　月　　22　　日
                  民事第六庭  審判長法  官  許純芳

                                    法  官　林春鈴

                                    法  官  許柏彥
以上正本係照原本作成。
如對本判決上訴，須於判決送達後20日內向本院提出上訴狀。如
委任律師提起上訴者，應一併繳納上訴審裁判費。
中　　華　　民　　國　　111 　年　　6 　　月　　22　　日
                                    書記官  蔡庭復